【裁判字號】    95,家抗,50
【裁判日期】    951023
【裁判案由】    指定遺產管理人
【裁判全文】
臺灣臺南地方法院民事裁定              95年度家抗字第50號
抗  告  人  財政部國有財產局臺灣南區辦事處臺南分處
法定代理人  凌中
送達代收人  甲○○
相  對  人  慶豐商業銀行股份有限公司
法定代理人  乙○○
前抗告人因相對人就被繼承人湯謹昌指定遺產管理人事件，對於
中華民國95年5月19日臺灣臺南地方法院94年度財管字第99號裁
定提起抗告，本院裁定如下：
      主      文
抗告駁回。
抗告程序費用由抗告人負擔。
      理      由
一、按先順序繼承人均拋棄其繼承權時，由次順序之繼承人繼承
    。其次順序繼承人有無不明或第四順序之繼承人均拋棄其繼
    承權者，準用關於無人承認繼承之規定。又繼承開始時，繼
    承人之有無不明者，由親屬會議於一個月內選定遺產管理人
    ，並將繼承開始及選定遺產管理人之事由，向法院報明。又
    第1178條所定之期限屆滿，無繼承人承認繼承時，其遺產於
    清償債權，並交付遺贈物後，如有賸餘，歸屬國庫。又繼承
    人有無不明而不能依民法第1177條選定遺產管理人時，得由
    利害關係人聲請法院選任之。民法第1176條第6項、第1177
    條、第1185條及第1178條第2項分別定有明文。
二、本件相對人即原審聲請人慶豐商業銀行股份有限公司於原審
    法院聲請意旨略以：被繼承人湯謹昌於94年5月28日死亡，
    其前三順位法定繼承人均已依法拋棄繼承，第四順位法定繼
    承人均早已死亡，且親屬會議亦未於繼承開始後一個月內選
    任遺產管理人，查被繼承人湯謹昌生前於93年8月6日向聲請
    人借款新台幣一百萬元，依約應按月繳息還本，於被繼承人
    湯謹昌死亡後，尚積欠聲請人借款五十七萬九千零九十九元
    未清償，且被繼承人湯謹昌遺留坐落台南市○區○○街63號
    7樓之7等不動產，無人管理，聲請人既為湯謹昌之債權人而
    為利害關係人，爰依民法第1178條第2項規定，聲請指定湯
    謹昌之遺產管理人等語。
三、原審法院裁定以：
（一）相對人主張之前開事實，業據提出貸款契約影本一件、客
      戶交易明細查詢表一件、除戶謄本三件、土地登記第二類
      謄本一件、建物登記第二類謄本一件為證，是相對人之主
      張堪信為真實。又查被繼承人湯謹昌之前三順位法定繼承
      人均已依法拋棄繼承權經本院准予備查，第四順位法定繼
      承人均早已死亡，又未準用民法第1177條規定選定遺產管
      理人，而相對人為被繼承人之債權人，故其以利害關係人
      聲請選任被繼承人湯謹昌之遺產管理人，核與上開規定並
      無不合，應予准許。
（二）按公示催告期限屆滿，無繼承人承認繼承時，其遺產於清
      償債權，並交付遺贈物後，如有剩餘，歸屬國庫；又按非
      公用國有財產以財政部國有財產局為管理機關，民法第11
      85條、國有財產法第12條分別定有明文。查本件被繼承人
      湯謹昌之繼承人皆已拋棄繼承權，且未準用民法第1177條
      之規定選定遺產管理人，足徵渠等對被繼承人湯謹昌遺產
      之處置已漠不關心；查被繼承人湯謹昌之遺產，倘無人承
      認繼承時，將於清償債權，交付遺贈物後，歸屬國庫，為
      使被繼承人湯謹昌遺產之處置順利進行，爰選任抗告人財
      政部國有財產局台灣南區辦事處台南分處為被繼承人湯謹
      昌之遺產管理人為適當等語。
四、抗告意旨略以：
（一）查原審95年5月19日之94年度財管字第99號民事裁定選任
      抗告人為被繼承人湯謹昌之遺產管理人，惟選任被繼承人
      湯謹昌遺產管理人事件，業經鈞院於95年5月22日以95年
      度財管字第42號裁定，並經抗告人以難以適任提起抗告，
      現為抗告程序進行中，因而，本選任抗告人為被繼承人湯
      謹昌遺產管理人之民事裁定係重複裁定，以對同一事件當
      不應重複裁定，請求予以撤銷並駁回相對人之聲請。
（二）退步言，縱鈞院95年度財管字第42號裁定尚處抗告程序未
      為確定；而以被繼承人湯謹昌對相對人之借款，尚且提供
      不動產設定抵押權以擔保債權，但其繼承人卻全體拋棄繼
      承，足認被繼承人湯謹昌有遺債大於遺產之情形。
（三）按司法院74年10月15日（74）院台廳一字第05786號函示
      第2項第3款：「嗣後各地方法院受理有關無人承認繼承遺
      產管理事件時，先順序繼承人均拋棄繼承，其次順序繼承
      人有無不明而應准用關於無人承認繼承之規定時，應先審
      核可否依民第1177條規定選定遺產管理人。如無法選定遺
      產管理人者，因此類拋棄繼承事件，多屬遺債大於遺產，
      形同破產，儘量避免選任國有財產局為遺產管理人」，而
      本案極可能屬於遺債大於遺產，依上開司法院函示應盡量
      避免選任國有財產局為遺產管理人，原裁定之選任實有不
      當；另縱其繼承人拋棄繼承並非不可擔任遺產管理人，且
      法亦無明文禁止，況繼承人對被繼承人生前之債權債務關
      係，以及印鑑、重要證件、產權文件等應較清楚或仍保管
      中，雖相對人與被繼承人湯謹昌間之債權債務關係，與繼
      承人並無任何關聯性存在，但就適任與否加以考量，除其
      最近親屬外，實不作第二人想。況不僅就被繼承人向相對
      人借貸款項為多少，是否借款完全未清償，若已償還者是
      為多少，暨所提供之擔保物係何項擔保物，是否尚有其他
      債權債務關係，均需全面予以了解，則以抗告人僅係為國
      有財產之管理機關，於被繼承人之遺債大於遺產之際，選
      任抗告人為遺產管理人，則抗告人恐力有未迨，應以被繼
      承人之最近親屬為遺產管理人較適宜。
（四）又抗告人係國有財產之管理機關，而國庫對於無人承認繼
      承之遺產向有期待權，因此於被繼承人尚有剩餘遺產得以
      歸屬國庫之情形下，選任抗告人為遺產管理人方有實益；
      審究本案，既有遺債大於遺產之虞，若選任抗告人為遺產
      管理人，抗告人仍須盡善良管理人之責任為其管理遺產、
      處理債務問題，其間所將耗費之人力、時間實難以金錢衡
      量；且管理期間所須之花費亦由國庫代為墊付，而若落得
      其遺產不足以清償，不僅國庫利益受損，更甚者，導致利
      用全民資源負擔個人私物之支出，無異使公器淪為私用，
      實不符社會公平原則，懇請貴院明鑑。
五、經查：
（一）抗告人主張選任被繼承人湯謹昌遺產管理人事件，業經鈞
      院於95年5月22日以95年度財管字第42號裁定重複選任，
      並經抗告人以難以適任提起抗告，現為抗告程序進行中，
      因而，本選任抗告人為被繼承人湯謹昌遺產管理人之民事
      裁定係重複裁定，以對同一事件當不應重複裁定，請求予
      以撤銷並駁回相對人之聲請云云，惟查，因第三人財政部
      台灣省南區國稅局提起之95年度財管第42號選任湯謹昌遺
      產管理人事件，第三人業已撤回，已無重複聲請之情況，
      此經本院調閱上開卷宗核閱無誤，並有訊問筆錄影本在卷
      足憑，故本件非重複選任應可認定，抗告人本項主張，尚
      無理由。
（二）司法院前述函示，僅謂儘量避免選任抗告人為遺產管理人
      ，並非謂不得選任其為遺產管理人，無非著眼於國有財產
      之考量，對於法院亦無拘束力。又被繼承人生前之債權債
      務關係及有關產權證明文件，抗告人得依其他方式獲悉或
      取得，另有關之印鑑，抗告人亦得依舉證責任分配方式辨
      識其真偽，於其管理遺產上並無困難，而上開文件資料其
      最近親屬未必最為知悉。且繼承人均拋棄繼承，已無利害
      關係，如選定其等擔任遺產管理人，難期其將來執行職務
      能克盡職守，公正客觀，以善盡管理人之職務，為期公正
      ，實不宜選任彼等為遺產管理人。是抗告意旨以「被繼承
      人湯謹昌之最近親屬對於被繼承人湯謹昌生前之債權債務
      關係最為知悉，且相關重要證件印鑑及產權證明等重要文
      件目前仍家屬保管中，足認其有協助清理遺產申報遺產稅
      之能力和道義責任，故就適任與否加以考量，應以被繼承
      人湯謹昌之最近親屬為遺產管理人最適當」云云，自無可
      取。
（三）被繼承人之遺產，於遺產管理人完成清償債權並交付遺贈
      物等清算程序前，是否有賸餘，無從知悉。而依上述說明
      ，各順序之繼承人均拋棄繼承者，其剩餘財產歸屬國庫，
      而抗告人為國庫之綜理機關，為國有財產法第9條第2項所
      明定，其備有財產管理之專才，雖其經費支出屬國家資源
      ，但保護無人繼承財產之債權人之權利，亦屬政府之義務
      。於遺產管理指定之實際運作，仍認選任國有財產局為遺
      產管理人較為妥適。是抗告意旨以「本件既有遺債大於遺
      產之虞，若選任抗告人為遺產管理人，抗告人仍須盡善良
      管理人之責任為其管理遺產、處理債務問題，其間所將耗
      費之人力、時間實難以金錢衡量；且管理期間所須之花費
      亦由國庫代為墊付，而若落得其遺產不足以清償，不僅國
      庫利益受損，更甚者，豈非造成浪費國家資源於少數特定
      人之不公現象云云」，亦無可採。
（四）又相對人為被繼承人湯謹昌之債權人，如兼任被繼承人湯
      謹昌之遺產管理人，恐有利害衝突之虞，而不利於被繼承
      人湯謹昌之其他債權人，亦不宜選任其為遺產管理人。
（五）綜上所述，原法院據此指定抗告人為被繼承人湯謹昌之遺
      產管理人，經核並無不合。而抗告意旨復未述明原裁定選
      任其為被繼承人湯謹昌之遺產管理人有何違法或其他不當
      之處，其提起抗告，聲明廢棄原裁定，非有理由。
六、據上論結，本件抗告為無理由，爰依非訟事件法第21條第2
    項，第46條，民事訴訟法第495條之1第1項、第449條第1項
    、第95條、第78條，裁定如主文。
中    華    民    國    95    年    10    月    23    日
                      家事法庭    審判長法官  陳 美 燕
                                  法      官  林 育 幟
                                  法      官  張 麗 娟
上為正本係照原本作成。
抗告人如不服本裁定，僅得於收受本裁定正本送達後10日內以適
用法規顯有錯誤為理由，向本院提出再抗告狀（須附繕本一份及
繳納再抗告裁判費新台幣1000元），並經本院許可後始可再抗告
於高等法院。
中    華    民    國    95    年    10    月    23    日
                                  書  記  官  鄭 隆 慶


司法院資訊處製作；財團法人民間司法改革基金會備份。
